【裁判字號】    90,判,643
【裁判日期】    900420
【裁判案由】    新型專利異議
【裁判全文】
最  高  行  政  法  院  判  決                      九十年度判字第六四三號
    再 審原 告  鴻海精密工業股份有限公司
    代  表  人  甲○○
    再 審被 告  經濟部智慧財產局
    代  表  人  陳明邦
右當事人間因新型專利異議事件，再審原告對本院中華民國八十八年五月二十四日八
十八年度判字第二○○一號判決，提起再審之訴，本院判決如左︰
    主  文
再審之訴駁回。
再審訴訟費用由再審原告負擔。
    事  實
緣關係人應萬發於民國八十五年一月三十一日以其「連接器端子之改良」向再審被告
申請新型專利，經編為第00000000號審查，准予專利。公告期間，再審原告
以本案有違專利法第九十七條、第九十八條第一項第一款及第二項規定，檢具引證之
第00000000號「連接器端子之改良」新專利案專利公告影本，對之提起異議
，經再審被告審定異議不成立，發給八十七年二月五日台專（判）○四○二○字第一
○三八四七號專利異議審定書。再審原告不服，循序提起行政訴訟，為本院八十八年
度判字第二○○一號判決駁回，遂以原判決有修正前行政訴訟法第二十八條第一款（
即現行政訴訟法第二百七十三條第一項第一款）再審事由，對之提起再審之訴。茲摘
兩造訴辯意旨如次：
再審原告起訴意旨略謂：依專利法第九十七條及第十九條規定，可知「新型」係為利
用自然法則之技術思想，且具體地表現於物品之空間型態上，亦即「新型」係佔據有
一定空間之物品實體，係形狀、構造或裝置上之具體創作或改良，並非僅屬抽象之技
術思想或觀念，因此舉凡有關物品之製造方法、使用方法、處理方法或物品其特定用
途之方法等，均非屬新型專利之標的。原判決以「兩案雖均具有缺口特徵，但在裝配
及沖製上卻不同。」作為駁回起訴之理由，顯屬用法錯誤。眾所周知，本案端子之裝
配及沖製，自當屬製造方法等抽象之技術思想，而非屬新型專利之標的，原判決逕以
該等非屬本案之實質技術特徵，來論述本案與引證案兩者之差異，進而駁回原告之訴
，顯違前開法條規定。次查原判決謂引證案用以插置於塑膠座體後排及前排插穴之二
端子，係以間隔連續排列方式一體成型，其後排端子及前排端子皆僅有一缺口，而本
案每一端子之兩端位置上分別設置第一及第二缺口，並在兩缺口問設置第三缺口，足
見引證案端子缺口之配置方式與本案確有差異，而駁回原告主張，用法顯屬錯誤。蓋
本案之特徵在於端子連結片之預定位置上設置之開口，換言之，亦即端子在料帶上之
排配方式。爰是，在不違背本案所揭示之真實內容前提下（略去本案申請專利範圍中
關於功效及用途等非屬於新型結構標的之敘述），本案端子於料帶上之排配結構可概
述為：依次具有第一缺口，一短排端子，具有第三缺口，一長排端子，再具有第二缺
口（同於第一缺口），如此往復，直至一所需之長度。然是項結構特徵並非首創新穎
，其已完全涵蓋了引證案所揭示之結構內容。析言之，引證案端子於料帶上之排配方
式亦係依次具有一缺口，一短排端子，另一缺口，一長排端子，如此循環。及此，本
案之結構特徵已完全由引證案所揭露。又依前開法條規定，並非結構之創新或改良者
，視為不符合新型專利要件，準此，本案自不應授予專利，原處分自屬違誤，原判決
未及時糾正該等嚴重錯誤，更屬違法。再者，該引證案沖製一缺口係為跨越一相對端
子對插空閒凸出之阻擋物（引證案為隔板）而設計，憑此先前技術可輕易推理得到本
案如欲跨越二阻擋物（系爭案為隔板及插座體），則勢必沖製二缺口之構造以因應，
是以，本案之二缺口構造可輕易地憑藉先前之引證案，藉數量之簡易直接推理而完成
。至於本案端子具有二缺口，可使自動化裝配成為可能，而於引證案之說明書及申請
專利範圍並未限定僅能以人工作業插入，然原決定以本案之說明書所記載習用技術相
關說明認定引證案不具自動作業特徵，而未以引證案之創作說明及申請專利範圍所揭
露者加以審究，顯屬違誤，原判決未予及時糾正，更屬違法，請判決廢棄原判決等語
。
再審被告答辯意旨略謂：按提起再審之訴，以有修正前行政訴訟法第二十八條（即現
行政訴訟法第二百七十三條第一項）各款情形之一者，始得為之。而該條第一款所謂
適用法規顯有錯誤，係指原判決所適用之法規與該案應適用之現行法規相違背或與解
釋判例有所牴觸而言。本件再審起訴理由除針對原處分、訴願決定、再訴願決定、原
判決指摘系爭案與引證案間技術內容比對見解差異外，並未說明原判決有如何適用法
規顯有錯誤情事，故其起訴尚非合法。次查，再審原告主張本案端子之裝配及沖製，
自當屬製造方法等抽象之技術思想，而非屬新型專利之標的云云。惟本案即因其端子
缺口之沖製方式與引證案不同，而使兩者之形狀、構造及功效有差異，以及使得本案
之端子裝配得以自動化，因此再審被告自非以單純之製造方法，來論述本案與引證案
兩者之差異者。再審原告另主張本案依次具有第一缺口，一短排端子，具有第三缺口
，一長排端子，再具有第二缺口之結構特徵已為引證案所揭露。惟引證案用以插置於
塑膠座體後排及前排插穴之二端子，係以間隔連續排列方式一體成型，其後排端子及
前排端子皆僅有一缺口，兩缺口以介於兩端子間之折線為中心，呈左右對稱狀態。而
本案端子料帶係將左、右帶分別連續沖製成型，左、右帶分別為不同方向之端子，每
一端子之兩端位置上分別設置第一及第二缺口，並在兩缺口間設置第三缺口。因此引
證案端子缺口之配置方式確與本案難稱同一。再審原告復主張本案二缺口之構造可由
引證案經一般推理而得，惟兩專利案之形狀、構造或功效若有一不同，即非為同一，
今本案結構與引證案不同已如上述，且本案可用於自動裝配之功效為引證案只須一條
料帶之方式所無法獲致，是以本案自難稱為引證案技藝之運用而易於達成者，請判決
駁回再審原告之訴等語。
    理  由
按修正前行政訴訟法第二十八條第一款所謂適用法規顯有錯誤（即現行第二百七十三
條第一項第一款），係指原判決所適用之法規與該案應適用之現行法規相違背，或與
解釋判例有所牴觸者而言。至於事實之認定或法律上見解之歧異，再審原告對之縱有
爭執，要難謂為適用法規顯有錯誤，而據為再審之理由。本件再審原告對關係人應萬
發第00000000號「連接器端子之改良」新型專利，提起異議，經再審被告審
定異議不成立，再審原告不服，循序提起行政訴訟。原判決以：引證案基本上採與本
案習用端子相同之作法，即以折線或預斷線作為手工折斷料帶之方式，固亦沖有缺口
，但僅為跨越隔板，非如本案在同一端子上沖有二缺口，一為跨越隔板，另一則為跨
越插座體，並兼為沖斷料帶之處。二案雖均具有缺口特徵，但在裝配及沖製上卻不同
，本案不設預斷線及於同一段端子上沖有二缺口之作法，確可使自動裝配成為可能，
因本案端子可先壓入插座體後，再沖斷連結片以分離，引證案則須先藉折線分離二端
子後，再對向壓入塑膠座體，二案之形態特徵及實施程序有所差異，且本案缺口不僅
可配合標準規格之插座體，亦可自動裝配及省去加沖預斷線之缺失，而為標準規格設
計。本案與引證案雖具有相同之形態，惟本案不沖預斷線而改加沖缺口以配合自動作
業等特徵，並未為引證案所揭示。又本案二缺口結構係為便於自動化作業，及免除預
斷線之設置，確有創作功效，並非僅在於缺口數之多寡，難謂引證案已揭露本案特徵
，此有財團法人工業技術研究院機械工業研究所八十七年五月二十九日（八七）工研
機審字第○五四七號函暨訴願審查意見書附經濟部訴願卷足資佐證，該工業研究所既
係我國有關工業技術研究之權威機構，其審查意見自足堪採據。茲再審原告復起訴主
張本案顯不具專利要件，不應授予專利，原決定未以引證案所揭露之實質結構內容審
究本案之專利性，實與專利法相關規定及審查基準不符云云。但查引證案用以插置於
塑膠座體後排及前排插穴之二端子，係以間隔連續排列方式一體成型，其後排端子及
前排端子皆僅有一缺口，兩缺口以介於兩端子間之折線為中心，呈左右對稱狀態，而
本案端子料帶係將左、右帶分別連續沖製成型，左、右帶分別為不同方向之端子，每
一端子之兩端位置上分別設置第一及第二缺口，並在兩缺口間設置第三缺口，足見引
證案端子缺口之配置方式與本案確有差異。次查兩專利案之形狀、構造或功效，其中
若有不同，即非為同一，茲本案結構與引證案不同已如上述，且本案可用於自動裝配
之功效為再審原告所自承，引證案只須一條料帶之方式並無法達此功效，是以本案自
難謂為引證案技藝之運用而易於達成。本案裝配及沖製因端子料帶上所設缺口位置之
不同，而與引證案有所區隔，即不因本案與引證案都具有缺口特徵，而得以謂本案與
引證案相同，至於本案不沖預斷線而改加沖缺口以配合自動作業一點，則係本案能自
動裝配而引證案不能之差異所在，其雖未為本案申請專利範圍所界定，亦足以作為本
案與引證案所致功效不同之論據。從而再審被告所為異議不成立之審定應無違誤，一
再訴願決定，遞予維持，亦無不合。再審原告起訴論旨，難謂有理由，而駁回再審原
告前訴訟程序之訴，核無所適用之法規與該案應適用之現行法規相違背，或與解釋判
例牴觸情形。再審原告主張本案之結構特徵並非首創新穎，而為引證案所揭露，由引
證案沖製一缺口之設計，可輕易推理得到本案之二缺口構造等，顯係對原判決所為上
開事實之認定有所爭執，揆諸首揭說明，自不得據為再審理由。又原判決係認二案在
裝配及沖製上不同，故二案之特徵形態及功效有差異，並非單純以製造方法不同，即
認二案有差異，未違反專利法第九十七條及第十九條規定。至關於自動化裝配部分，
原判決係謂「本案不沖預斷線而改加沖缺口以配合自動作業等特徵，並未為引證案所
揭示。」引證案之說明書及申請專利範圍雖未限定僅能以人工作業插入，但既未論及
自動作業等情，則原判決前開認定，即難認與引證案之創作說明及申請專利範圍之記
載不合。再審原告執以主張原判決適用法規顯有錯誤，顯無再審理由，應予駁回。
據上論結，本件再審之訴為無理由，爰依行政訴訟法施行法第二條、行政訴訟法第二
百七十八條第二項、第二百八十一條、第九十八條第三項前段，判決如主文。
中    華    民    國     九十        年      四      月      二十       日
                    最 高 行 政 法 院  第 一 庭
                                審 判 長 法  官      黃  綠  星
                                         法  官      黃  合  文
                                         法  官      蔡  進  田
                                         法  官      黃  璽  君
                                         法  官      廖  宏  明
右  正  本  證  明  與  原  本  無  異
                                         法院書記官  邱  彰  德
中    華    民    國     九十        年      四      月      二十       日


司法院資訊處製作；財團法人民間司法改革基金會備份。
